【裁判字號】    99,上訴,636
【裁判日期】    990416
【裁判案由】    毒品危害防制條例
【裁判全文】
臺灣高等法院刑事判決                 99年度上訴字第636號
上  訴  人
即  被  告  甲○○
選任辯護人  張瑞釗律師
上列上訴人因毒品危害防制條例案件，不服臺灣板橋地方法院98
年度訴字第3161號，中華民國98年12月22日第一審判決（起訴案
號：臺灣板橋地方法院檢察署98年度偵字第3666號），提起上訴
，本院判決如下：
    主  文
上訴駁回。
    事  實
一、甲○○於民國96年間，因詐欺案件，經原審法院以96年簡字
    第2276號刑事簡易判決處有期徒刑4 月確定，嗣經減為有期
    徒刑2月，於96年10月3日易科罰金執行完畢。同年間，復因
    違反毒品危害防制條例案件，經原審法院分別判處有期徒刑
    7月、8月，減為有期徒刑3月又15日、4月，並定應執行刑為
    有期徒刑6月，本院以97 年度上訴字第97號判決駁回上訴確
    定，於97年5月7日以易科罰金執行完畢（以上於本案均構成
    累犯），詎猶不知悛悔，明知愷他命為毒品危害防制條例第
    2條第2 項第3款所定之第三級毒品，不得販賣及持有，竟與
    友人王壽昌（另案由臺灣臺北地方法院檢察署檢察官以97年
    度25143、26945號提起公訴，現由臺灣臺北地方法院審理中
    ）共同意圖營利，並基於販賣第三級毒品愷他命之犯意聯絡
    與行為分擔，於97年8 月間某日，由王壽昌以其所有門號為
    0000000000號之行動電話暨甲○○以其所有門號為00000000
    00號之行動電話（門號申辦名義人為黃永瑋），先後與持用
    門號0000000000號行動電話之買主劉盈如（綽號「娃娃」）
    連繫接洽販賣及持送第三級毒品愷他命等事宜後，由甲○○
    持第三級毒品愷他命2 公克，赴劉女位於臺北縣板橋市○○
    路○段2 號19樓之3住處交付予劉女，並收取劉女所交付購買
    該等毒品之代價新臺幣（下同）900 元，甲○○且從中抽取
    每公克50元之差價作為其持送該等毒品之報酬，其後於同年
    月間某日，王壽昌、甲○○復以上述相同方法，以900 元之
    價格，販賣第三級毒品愷他命2 公克予劉女，甲○○亦從中
    抽取每公克50元之差價作為其持送該等毒品之報酬。嗣經警
    方對上開王壽昌之行動電話門號實施通訊監察，而循線查悉
    上情，並依法拘提甲○○到案。
二、案經南投縣政府警察局中興分局報請臺灣臺中地方法院檢察
    署檢察官呈請臺灣高等法院檢察署檢察長令轉臺灣板橋地方
    法院檢察署檢察官偵查起訴。
    理  由
一、證據能力部分：
（一）辯護人辯稱：監聽譯文無證據能力乙節，按本件監聽，係
      依法聲請通訊監察，予以監聽錄音等情，有台灣台中地方
      法院通訊監察書影本在卷可參（本院卷第51-55頁），且
      證人劉盈如於原審証稱：偵查卷第46-48頁之監聽譯文，
      是我與小剛談話內容等語（原審卷第100頁背面），足認
      上開監聽譯文內容，並無何違法或不當之處，辯護人此部
      份所辯，顯有誤會。
（二）其餘後引證據，檢察官、被告及辯護人，均不爭執其證據
      能力（本院卷第43頁），且觀其製作取得之情形，亦無未
      違法或不當情況，依刑事訴訟法第156條第1項、第159 條
      之5等規定，均有證據能力。
二、訊據上訴人即被告固不諱言：於上揭時、地先後2 次將各重
    約2公克之愷他命交予劉盈如，並分別收取劉女所交付之900
    元等情，惟否認有何販賣第三級毒品愷他命之犯行，或辯稱
    ：係受友人王壽昌請託，幫忙劉盈如向「藥頭」調取愷他命
    ，並非販賣云云，或辯稱：是與劉盈如合資購買云云。經查
    ：
（一）有關被告於97年8 月間某日，以其所有門號為0000000000
      號之行動電話，及由王壽昌以其所有門號為0000000000號
      之行動電話，先後與持用門號0000000000號行動電話之買
      主劉盈如（綽號「娃娃」）連繫接洽販賣第三級毒品愷他
      命等事宜，由被告持第三級毒品愷他命2 公克，赴臺北縣
      板橋市○○路○段2 號19樓之3交付予劉女，並向劉女收取
      價金900元，被告從中抽取每公克50 元之差價作為其持送
      該等毒品之報酬。其後於同年月間某日，被告與王壽昌復
      以上述相同方法，以900 元之價格，販賣第三級毒品愷他
      命2公克予劉女，被告亦從中抽取每公克50 元之差價為報
      酬等情，業據被告於警詢、偵訊供述在卷（偵字第328 號
      卷第10頁、第65至66頁），並於原審稱：確先後將上開愷
      他命持交劉盈如暨各收取現金900元等語（原審卷第37 頁
      背面），核與證人即買主劉盈如於偵訊證稱：97年6 月間
      ，因為朋友一起出去玩我就認識小剛，後來我知道小剛有
      在賣K他命，所以我從6月間開始跟小剛買K他命。我用000
      0000000的電話打給小剛0000000000 的電話。後來小剛沒
      空後，小剛就叫我直接打電話給小賴或小杰，小剛說小賴
      和小杰幫他處理K 他命的事，小賴和小杰的電話我輸入在
      手機裡，我是打小賴、小傑。我一個月大概一次，小傑送
      過K他命給我兩次，我有給小傑各900元，小傑給我的K 他
      命我都用完了，後來小傑很久沒有出現，小剛叫我改打小
      賴的電話，小賴送過K他命給我3次等語（偵卷第74-75 頁
      ），大致相符，且參酌證人劉盈如於警詢稱：我都是用我
      的行動電話0000000000撥打「小剛」的行動電話00000000
      00，我會跟「小剛」直接講說我要買一克，然後叫他指定
      的地點附近賣給我或叫他拿過來我指定的地點，一手交錢
      一手交貨，「小剛」都會叫他人用自小客車載至交易地點
      交易毒品，有時會叫他人（小杰及其他我不認識的人）送
      過來。我最後一次向「小剛」購買 K他命大約是一個星期
      前，用前記電話和「小剛」聯絡過後，「小剛」叫他人拿
      K 他命到我住家附近與他交易，一手交錢一手交貨，共計
      新台幣1800元（K他命4克），有交易成功，今天我被警方
      查扣的K 他命即為小剛所販賣。「小剛」就是王壽昌。警
      方提示97/08/25-13:16:44（3通）我（0000000000 )與小
      剛（王壽昌0000000000）通話譯文供檢視，確是我向王壽
      昌購買毒品之聯絡內容。這次因為小剛開價太貴，所以沒
      有交易成功。警方提示97/09/26-22:03:1我（0000000000
      」與小剛（王壽昌（0000000000）通話譯文是我向王壽昌
      購買毒品之聯絡內容等語（偵卷第42-4 3頁），並有監聽
      譯文在卷可參（偵卷第44-47 頁），足認証人劉盈如所述
      ，為有佐證，自堪採信。再者，被告自承：與王壽昌於97
      年8月底至同年10 年初，確以上揭行動電話相互連繫彼等
      共同販賣愷他命等毒品予他人之收取價金及販賣予「草莓
      」之第三級毒品愷他命來源等情（偵卷第9至10頁、第 65
      頁），且有通訊監察譯文在卷可參（偵卷第14頁、第16頁
      、第18至19頁），益顯被告與王壽昌2 人之間，確有販賣
      第三級毒品愷他命之犯意連絡，綜上，足認被告於警詢時
      及偵查中自白其與友人王壽昌共同販賣愷他命予買主劉盈
      如等情節，有證據可佐，自堪採信，此部份事實，堪予認
      定。
（二）按販賣毒品係政府嚴予查緝之違法行為，而毒品亦可任意
      分裝或增減其分量，每次買賣之價量，乃隨時依雙方關係
      之深淺、當時之資力、需求程度及對行情之認知等因素機
      動調整，因之販賣毒品之利得，除經被告坦承犯行，或帳
      冊價量均記載明確外，委難查得實情，故縱未確切查得販
      賣毒品所賺取之實際差價，但除別有事證，足認係按同一
      價格轉讓，確未牟利之情形外，尚難執此認非法販賣之事
      證有所不足，致知過坦承者難辭重典，飾詞否認者反得逞
      僥倖，而失情理之平，況一般毒品價格不低、取得不易，
      凡為販賣毒品之不法行為者，苟無利可圖，殊無必要甘冒
      持有毒品遭查獲之極大風險，無端親送至交易處所，或於
      自身住處附近交易毒品，而平白義務為該等買賣之工作，
      是本件被告及王壽昌取得上開愷他命之價格較諸彼等出售
      予買主劉盈如之價格低廉，而具有從中賺取買賣差價牟利
      之營利意圖，應屬符合論理法則且不違背社會通常經驗之
      合理判斷，據此，自堪認被告與王壽昌當時在主觀上確具
      有販賣該等愷他命以營利之意圖，且彼等嗣與買主劉盈如
      分別以上開行動電話連繫之際，亦係基於販賣愷他命以營
      利之意圖，著手與買主劉盈如洽定愷他命之交易與持送事
      宜，進而共同實施完成該等販賣愷他命之行為。又公訴意
      旨認被告先後2 次收取買主劉盈如所交付之購毒價金後，
      分別從中抽取每公克50至100 元之差價，作為其持送該等
      毒品之報酬乙節，雖被告於偵訊為如此供述，然嗣已否認
      本件犯罪，是其此部分抽取差價之金額，以有利被告認定
      ，當以被告先後2次抽取差價之金額均為50 元。雖被告係
      與王壽昌共同販賣第三級毒品愷他命予買主劉盈如，依共
      同責任原則，彼等先後2次販賣毒品所得金額即為各900元
      ，被告自販賣所得款項中另行抽取若干金額，僅為事後處
      分販毒所得款項之行為，並不因此影響販賣毒品之意圖、
      犯行及所得範圍等事項之認定，然因起訴書犯罪事實欄已
      敘明此部分細節，爰予說明之。
（三）公訴意旨雖漏未論及被告甲○○以其所有門號0000000000
      號之行動電話，與持用門號0000000000號行動電話之買主
      劉盈如接洽連繫販賣及持送第三級毒品愷他命事宜等情節
      ，然斯時被告亦有以其持用之0000000000號行動電話接洽
      販賣及持送愷他命事宜一節，業據被告於偵訊及原審供述
      明確（偵卷第65至66頁、原審卷第37頁背面），核與證人
      劉盈如於偵訊證述之情節相符（偵卷第75頁），參諸一般
      毒品交易於實際交付毒品之前，雙方仍須以電話再次確認
      交付之時間及地點，係符合社會生活經驗與論理法則之常
      態，爰認定被告有以0000000000號行動電話與持用門號00
      00000000號行動電話之買主劉盈如連繫接洽販賣及持送第
      三級毒品愷他命等事宜。
（四）證人王壽昌於警詢及原審，雖稱並未販賣愷他命予劉盈如
      云云（偵卷第23頁、原審卷第116頁背面至第118頁背面）
      ，惟與被告及證人劉盈如於警詢及偵訊之供述不符，且與
      上開通訊監察譯文所顯示之客觀情狀迴異，實難採信，況
      證人王壽昌自身亦因涉嫌販賣毒品案件（含本案犯行部分
      ）遭偵辦訴追，現已由臺灣臺北地方法院另案審理中（偵
      卷第5頁、原審卷第64 頁），難期其就此等與自身具重大
      利害關係之事項，得為完全真實之證述，因認證人王壽昌
      此部分所述，不能採為有利被告認定之依據。
（五）證人劉盈如於原審固證稱：收受被告所交付之愷他命時並
      未支付金錢，亦未與王壽昌接洽連繫拿取愷他命事宜，且
      被告交付愷他命之地點亦非其位於臺北縣板橋市○○路之
      住處云云（原審卷第99頁正面、第99 頁背面、第101頁背
      面），惟經原審檢察官及原審先後質問何以其證詞與先前
      警詢時、偵查中之證述內容不符之際，竟多次出現支吾其
      詞、迴避問題、不知所措、沈默未答等異常舉止等情（原
      審卷第99頁正面、第99頁背面、第101頁正面、第101頁背
      面），果若其於原審所言屬實，何以致此？再核諸其此部
      分證詞之內容，與其於警詢時及偵查中陳（證）述之情節
      不符，亦與被告於警詢時、偵查中及原審訊問時所供述之
      內容相違，更與上開通訊監察譯文所顯示之客觀情狀迴異
      ，益見其此部分證詞，顯屬事後迴護被告之詞，不足採信
      ，無從為有利於被告之依據。
（六）被告及辯護人辯稱：是與劉盈如合資購買乙節，與被告於
      原審所辯：係幫忙調貨云云，前後不一，已難輕信，且證
      人劉盈如於警詢、偵訊及原審均未曾証稱與被告合買毒品
      ，是此部份所所辯，即不可採，至於辯護人聲請傳喚人劉
      盈如證明有合買毒品乙節，即屬不必要。
綜上，被告所辯，均不可採，事證明確，被告犯行，洵堪認定。
三、新舊法適用比較：
    毒品危害防制條例部分條文修正，業經總統於九十八年五
      月二十日以華總一義字第09800125141 號令公布。本次修
      正條文包括同條例第四條、第十一條、第十一條之一、第
      十七條、第二十條及第二十五條。依中央法規標準法第十
      四條規定：「法規特定有施行日期，或以命令特定施行日
      期者，自該特定日起發生效力」，而該同條例第三十六條
      已定有施行日期，故本次修正條文自公布後六個月施行。
      本次修法涉及多項授權法規修正或訂定，須定有一定施行
      日期，以完備相關法令修訂及行政作業程序，而毒品危害
      防制條例第36條已定有施行日期，本次修法自無另訂或修
      正該條文之必要。法務部民國九十八年六月八日法檢字第
      0980802279號函參照。而觀諸該條例第二十五條第三項規
      定：前二項人員採驗尿液實施辦法，由行政院定之。第二
      十條第四項規定：受觀察、勒戒或強制戒治處分之人，於
      觀察、勒戒或強制戒治期滿後，由公立就業輔導機構輔導
      就業等情，此次修法確有待相關機關配合，而須有一定施
      行日期。依上開說明，自應自公佈後六月施行，亦即於九
      十八年十一月二十日施行。合先敘明。
    按毒品危害防制條例第四條業於九十八年五月二十日修正
      正公佈，新法第四條規定：「製造、運輸、販賣第一級毒
      品者，處死刑或無期徒刑；處無期徒刑者，得併科新臺幣
      二千萬元以下罰金。製造、運輸、販賣第二級毒品者，處
      無期徒刑或七年以上有期徒刑，得併科新臺幣一千萬元以
      下罰金。製造、運輸、販賣第三級毒品者，處五年以上有
      期徒刑，得併科新臺幣七百萬元以下罰金。製造、運輸、
      販賣第四級毒品者，處三年以上十年以下有期徒刑，得併
      科新臺幣三百萬元以下罰金。製造、運輸、販賣專供製造
      或施用毒品之器具者，處一年以上七年以下有期徒刑，得
      併科新臺幣一百萬元以下罰金。前五項之未遂犯罰之」，
      而該條例修正前第四條規定：「製造、運輸、販賣第一級
      毒品者，處死刑或無期徒刑；處無期徒刑者，得併科新臺
      幣一千萬元以下罰金。製造、運輸、販賣第二級毒品者，
      處無期徒刑或七年以上有期徒刑，得併科新臺幣七百萬元
      以下罰金。製造、運輸、販賣第三級毒品者，處五年以上
      有期徒刑，得併科新臺幣五百萬元以下罰金。製造、運輸
      、販賣第四級毒品者，處三年以上十年以下有期徒刑，得
      併科新臺幣三百萬元以下罰金。製造、運輸、販賣專供製
      造或施用毒品之器具者，處一年以上七年以下有期徒刑，
      得併科新臺幣一百萬元以下罰金。前五項之未遂犯罰之」
      ，可見該條第三項就運輸第三級毒品部分於修正後業經提
      高併科罰金刑之刑度，然就有期徒刑之刑度部分並未有提
      高之情形。
    毒品危害防制條例第十七條有關減輕其刑之規定，修正前
      毒品危害防制條例第十七條規定「犯第四條第一項至第四
      項、第五條第一項至第四項前段、第六條第一項至第四項
      、第七條第一項至第四項、第八條第一項至第四項、第十
      條或第十一條第一項、第二項之罪，供出毒品來源，因而
      破獲者，得減輕其刑」，修正為「犯第四條至第八條、第
      十條或第十一條之罪，供出毒品來源，因而查獲其他正犯
      或共犯者，減輕或免除其刑。犯第四條至第八條之罪於偵
      查及審判中均自白者，減輕其刑。」，比較修正前、後之
      規定，可知依修正前之規定，僅於供出毒品來源，並因而
      破獲者，始可減輕其刑，然依修正後毒品危害防制條例第
      十七條第二項之規定，被告如於偵查及審判中均自白者，
      即可減輕其刑，或供出正犯或共犯除原有減輕其刑外，甚
      至可以免除其刑，是自以修正後毒品危害防制條第十七條
      之規定有利於被告。
綜上比較，本件被告未於審理中均自白或供出共犯、正犯因而查
獲之情形，即無修正後毒品危害防制條例第十七條之適用，是被
告適用修正前之毒品危害防制條例第四條第三項之規定較為有利
。
四、查愷他命為毒品危害防制條例第2條第2 項第3款規定之第三
    級毒品，不得持有及販賣。故核被告所為，係犯（98年5 月
    22日）修正前毒品危害防制條例第4條第3項之販賣第三級毒
    品罪。被告與王壽昌2 人間，就上開犯行，有犯意聯絡與
    行為分擔，為共同正犯。被告所犯上開2 罪間，犯意各別
    ，行為互殊，應分論併罰。公訴意旨雖認被告涉犯毒品危
    害防制條例第4條第3項之運輸第三級毒品罪名，惟本件被告
    係基於共同販賣第三級毒品之犯意聯絡，分擔從事「交付第
    三級毒品」及「收取販賣價金」等構成要件該當行為，其行
    為態樣復屬零星持送，並非特為搬運輸送，究其行為本質，
    應屬「販賣」第三級毒品之範疇，而與「運輸」第三級毒品
    之內涵不符，公訴意旨逕認被告成立運輸第三級毒品罪名，
    尚有誤會，惟其基本社會事實仍屬同一，逕予變更之（起訴
    法條相同，尚無變更起訴法條之問題）。被告有事實欄所
    載之前案科刑暨執行完畢情形，有本院被告全國前案紀錄表
    附卷可參，其於前案有期徒刑執行完畢後5 年內，故意再犯
    本案有期徒刑以上之罪，為累犯，應依刑法第47條第1 項規
    定加重其刑。被告所為2 次販賣第三級毒品之犯行固值非
    難，惟其本身並未因前開販賣行為獲有重大利益，且其所販
    賣之第三級毒品數量微少，與大量販賣毒品牟取鉅額暴利之
    情形迥然有別，其犯罪情節尚屬輕微，而修正前毒品危害防
    制條例第4條第3項之販賣第三級毒品罪，法定本刑為5 年以
    上有期徒刑，得併科新臺幣500 萬元以下罰金，與本件被告
    所犯2 罪之情節相較，均有情輕法重堪予憫恕之處，因認縱
    處以法定最低刑度猶嫌過重，爰分別依刑法第59之規定減輕
    其刑，並先加後減之。
五、原審以事證明確，適用刑事訴訟法第299條第1項前段，刑法
    第2條第1 項前段、第11條前段、第28條、第47條第1項、第
    59條、第51條第5款、第9款，（修正前）毒品危害防制條例
    第4條第3 項、第19條第1項，並審酌販賣毒品犯行，非但戕
    害他人身心健康及擴大毒品危害範圍，亦對社會治安造成潛
    在威脅，且其犯後未行使緘默權，反飾詞試圖誤導法院認定
    ，被告固無據實陳述之義務，然既缺乏為自身行為負責之態
    度，自應施以相當之刑罰，以收矯治及社會防衛之效，此外
    ，兼衡被告之智識程度、犯罪動機、目的、犯罪次數、手段
    等一切情狀，分別量處有期徒刑二年十月，並定應執行刑五
    年二月。且說明：被告先後2 次向毒品買主所收取之現金
    各900 元，分別係被告與共犯王壽昌所有因彼等共犯上揭販
    賣第三級毒品2 罪所得之財物，應依毒品危害防制條例第19
    條第1 項規定，宣告連帶沒收之，併諭知如全部或一部不能
    沒收時，以彼等財產連帶抵償之。未扣案之門號00000000
    00號行動電話1具（含ＳＩＭ卡1枚─合計價值約2,000元）
    、門號0000000000號行動電話1具（含ＳＩＭ卡1枚─合計價
    值約1,000 元），分別係共犯王壽昌及被告所有之物，業據
    被告於原審供明在卷（原審卷第121 頁），且該等行動電話
    均係被告與共犯王壽昌持以犯上揭販賣第三級毒品2 罪所用
    之物，應依毒品危害防制條例第19條第1 項規定宣告沒收之
    ，併諭知如全部或一部不能沒收時，由被告與共犯王壽昌連
    帶追徵其價額，或以彼等財產連帶抵償之。認事用法，均無
    不合（雖有關毒品危害防制條例修正適用期間，與本院認定
    不同，惟結論應適用修正前法，則無二致，尚不構成撤銷之
    原因），被告上訴猶否認犯行，或稱僅係轉讓云云，為無理
    由，應予駁回。
據上論斷，應依刑事訴訟法第368條，判決如主文。
本案經檢察官吳春麗到庭執行職務。
中    華    民    國    99    年    4     月    16    日
                  刑事第十八庭審判長法  官  吳鴻章
                                    法  官  汪梅芬
                                    法  官  周政達
以上正本證明與原本無異。
如不服本判決，應於收受送達後10日內向本院提出上訴書狀，其
未敘述上訴之理由者並得於提起上訴後10日內向本院補提理由書
（均須按他造當事人之人數附繕本）「切勿逕送上級法院」。
                                    書記官  廖純瑜
中    華    民    國    99    年    4     月    16    日
附錄：本案論罪科刑法條全文
(修正前)毒品危害防制條例第4條
製造、運輸、販賣第一級毒品者，處死刑或無期徒刑；處無期徒
刑者，得併科新臺幣1千萬元以下罰金。
製造、運輸、販賣第二級毒品者，處無期徒刑或7年以上有期徒
刑，得併科新臺幣7百萬元以下罰金。
製造、運輸、販賣第三級毒品者，處5年以上有期徒刑，得併科
新臺幣5百萬元以下罰金。
製造、運輸、販賣第四級毒品者，處3年以上10年以下有期徒刑
，得併科新臺幣3百萬元以下罰金。
製造、運輸、販賣專供製造或施用毒品之器具者，處1年以上7
年以下有期徒刑，得併科新臺幣1百萬元以下罰金。
前五項之未遂犯罰之。

司法院資訊處製作；財團法人民間司法改革基金會備份。
